【裁判字號】    92,訴,3101
【裁判日期】    921231
【裁判案由】    第三人異議之訴
【裁判全文】
臺灣臺中地方法院民事判決  九十二年度訴字第三一○一號
    原      告  丙○○
    訴訟代理人  甲○○
    被      告  華南商業銀行股份有限公司
    法定代理人  乙○○
    訴訟代理人  丁○○
右當事人間第三人異議之訴事件，本院於民國九十二年十二月十七日言詞辯論終結，
判決如左：
    主    文
原告之訴駁回。
訴訟費用由原告負擔。
    事    實
甲、原告方面：
一、聲明：
 （一）確認坐落台中縣東勢鎮○○段東勢小段三一五─二八、三一五─七五、三一
       五─一一二地號土地上之建物即門牌號碼台中縣東勢鎮○○路四三二巷一號
       鋼筋混凝土造五層樓房，地面層六五點０四平方公尺、二層八一點三０平方
       公尺、三層一０六點六六平方公尺、四層一二九點二五平方公尺、五層一０
       ０平方公尺，合計面積四八三點二五平方公尺未辦第一次所有權登記建物為
       原告所有。
 （二）被告應將本院九十二年度執丑字第二一四０八號強制執行事件就原告所有前
       開建物所為查封之強制執行程序應予撤銷。
二、陳述：
 （一）本院九十二年度執丑字第二一四０八號強制執行事件就訴外人即債務人黃桂
       森所有之坐落台中縣東勢鎮○○段東勢小段三一五─二八、三一五─七五、
       三一五─一一二地號土地及其上建號六一０號即門牌號碼台中縣東勢鎮○○
       路四二八號三層樓建物予查封，亦連同坐落上開土地之門牌號碼台中縣東勢
       鎮○○路四三二巷一號鋼筋混凝土造五層樓房，地面層六五點０四平方公尺
       、二層八一點三０平方公尺、三層一０六點六六平方公尺、四層一二九點二
       五平方公尺、五層一００平方公尺，合計面積四八三點二五平方公尺未辦第
       一次所有權登記建物（後者下稱系爭建物）併予查封，然查系爭五層樓建物
       係原告出資興建，為原告所有，並非債務人所有，原告本於所有權人之地位
       ，自有排除強制執行之權利，爰依強制執行法第十五條規定，對被告即債權
       人提起第三人異議之訴，並確認系爭建物為原告所有。
 （二）對臺中縣稅捐稽徵處東勢分處函及附件正反面無意見，但系爭建物應該依行
       規可能是先辦稅籍登記，後來才建好。可以找承攬興建房屋的人來證明錢是
       向原告收取的。當初稅籍先登記為黃桂森名義，是因為被告要求系爭房屋和
       其他房屋土地一起設定抵押權，所以只好接受銀行的要求，將名義登記為黃
       桂森。當初設籍是一、二樓部分，三、四樓部分還沒有設籍。
 （三）對被告提出之切結書無意見，被告就建號六一０號即門牌號碼台中縣東勢鎮
       ○○路四二八號建物及其基地設定抵押權，其效力不及於系爭建物。第一次
       設定抵押權時係七十四年四月二十七日，當時系爭建物尚未興建。
 （四）系爭建物有使用之獨立性，且為獨立之門戶，請求履勘現場，又該建物為未
       經第一次所有權登記之建物，為原告出資興建而取得所有權之財產，且原告
       之戶籍亦設在系爭建物內，對被告抗辯系爭建物之門牌是後來才獨立編號一
       節無意見，但可證該建物是獨立之建物，才能獨立編定門牌號碼。
三、證據：提出房屋稅繳款書二件、執行事件拍賣公告附表、建物平面圖、原告戶口
    名簿、債務人戶口名簿、建物所有權狀各一件（均影本）。
乙、被告方面：
一、聲明：如主文所示。
二、陳述：
  （一）原告之父即債務人黃桂森前於七十四年四月二十七日將其所有坐落於台中縣
        東勢鎮○○路五八六號（門牌已改編為四二八號）建物及其基地設定抵押權
        予被告，並經臺中縣東勢地政事務所於七十四年五月一日登記在案，訴外人
        黃桂森復於同年五月十七日以未辦理第一次所有權登記之建物即系爭建物所
        有權人之身分，簽立切結書一紙予被告，切結系爭增建物於辦妥第一次所有
        權登記後無條件追加設定予被告，足徵設定抵押權時系爭建物已存在，且為
        黃桂森所有，並非原告所有，原告主張系爭建物係其出資委由他人興建，自
        應舉證以實其說。
  （二）訴外人黃桂森積欠被告債務迄未清償，被告以債權人身分執行其所有之不動
        產，執行名義是拍賣抵押物裁定，執行法院認定系爭房屋是抵押權效力所及
        ，原告係依法執行。
  （三）系爭房屋是七十三年就辦理稅籍登記，但本件拍賣抵押物的抵押權是七十四
        年才設定，可見原告主張因被告要求才將稅籍名義人登記為黃桂森之說法不
        實在。系爭建物於七十三年間設立稅籍部分已經涵蓋增建的系爭房屋，原告
        主張當初只設籍一、二樓一節並不實在，原本兩間房屋都是同一個門牌的即
        均是四二八號，有原告提出之房屋稅繳款書可證，後來黃桂森才要求將系爭
        建物門牌另編一個門牌，變成四三二巷一號。
三、證據：提出切結書及門牌整編證明書、抵押權設定契約書各一件、他項權利移轉
          、變更契約書三件。
丙、本院依職權調閱本院九十二年度執丑字第二一四０八號強制執行事件卷宗，及向
    臺中縣稅捐稽徵處東勢分處函查系爭建物之納稅義務人變更情形。
    理    由
一、原告起訴主張本院九十二年度執丑字第二一四０八號強制執行事件就訴外人即債
    務人黃桂森所有之坐落台中縣東勢鎮○○段東勢小段三一五─二八、三一五─七
    五、三一五─一一二地號土地及其上建號六一０號即門牌號碼台中縣東勢鎮○○
    路四二八號建物予查封，亦連同坐落上開土地之系爭五層樓，合計面積四八三點
    二五平方公尺未辦第一次所有權登記建物（下稱系爭建物）併予查封，然查系爭
    建物係原告出資興建，為原告所有，並非債務人所有，原告本於所有權人之地位
    ，自有排除強制執行之權利，爰依強制執行法第十五條規定，對被告即債權人提
    起第三人異議之訴，並確認系爭建物為原告所有等語。被告則抗辯：原告之父即
    債務人黃桂森前於七十四年四月二十七日將其所有坐落於台中縣東勢鎮○○路五
    八六號（門牌已改編為四二八號）建物及其基地設定抵押權予被告，並經臺中縣
    東勢地政事務所於七十四年五月一日登記在案，訴外人黃桂森復於同年五月十七
    日以未辦理第一次所有權登記之建物即系爭建物所有權人之身分，簽立切結書一
    紙予被告，切結系爭增建物於辦妥第一次所有權登記後無條件追加設定予被告，
    足徵設定抵押權時系爭建物已存在，且為黃桂森所有，並非原告所有，原告主張
    系爭建物係其出資委由他人興建，自應舉證以實其說等語。
二、本件兩造不爭執之事實如下：
（一）本院九十二年度執丑字第二一四０八號強制執行事件就訴外人即債務人黃桂森
      所有之坐落台中縣東勢鎮○○段東勢小段三一五─二八、三一五─七五、三一
      五─一一二地號（重測後地號六合段一二一五、一二一八、一二一四建號）土
      地及其上建號六一０號（重測後建號四九一號）即門牌號碼台中縣東勢鎮○○
      路四二八號（整編前門牌號碼五八六號）建物予查封，亦連同坐落上開土地之
      系爭門牌號碼台中縣東勢鎮○○路四三二巷一號（原門牌號碼與前開建物同為
      五八六號，嗣整編為四二八號）五層樓，合計面積四八三點二五平方公尺未辦
      第一次所有權登記建物（下稱系爭建物）併予查封。
（二）系爭建物係於七十三年四月設籍課稅，納稅義務人原為黃桂森，於九十年十二
      月十一日申報移轉納稅義務人為原告名義，異動原因登記為九十年十一月九日
      黃桂森贈與丙○○（有臺中縣稅捐稽徵處東勢分處九十二年十一月二十五日中
      縣稅東分字第０九００九四００號函及附件在卷可證）。
（三）債務人黃桂森於七十四年五月一日將其所有坐落台中縣東勢段東勢小段三一五
      ─二八、三一五─七五地號土地及其上建號六一０號門牌號碼豐勢路五八六號
      建物之不動產設定予被告時，即於七十四年五月十七日立具切結書交予被告，
      該切結書表明有部分建物未依法辦妥保存登記，俟辦妥後將追加設定與被告（
      有被告提出之抵押權設定契約書及切結書各一件附卷可證）。
三、按提起第三人異議之訴，須第三人就執行標的物有所有權等足以排除強制執行之
    權利者，始得為之，觀強制執行法第十五條規定自明。次按不動產物權依法律行
    為而取得者，非經登記不生效力，惟自己建築之房屋與依法律行為而取得者有別
    ，縱未經登記，亦不在民法第七百五十八條所謂非經登記不生效力之列。是出資
    興建未辦理第一次所有權登記之建物者，取得該建物之所有權。查本件原告主張
    其出資興建系爭建物，為所有權人，被告則予否認，並以前詞置辯。按建物之所
    有權人係何人，固不以稅籍登記之納稅義務人名義為認定標準，惟非不得憑以參
    照其他證據以資認定。經查，原告就系爭建物固提出九十一年度房屋稅繳款書以
    證明其為納稅義務人，然查，系爭建物係於七十三年四月設籍課稅，納稅義務人
    原為黃桂森，於九十年十二月十一日始申報移轉納稅義務人為原告名義，異動原
    因登記為九十年十一月九日黃桂森贈與丙○○，此有臺中縣稅捐稽徵處東勢分處
    九十二年十一月二十五日中縣稅東分字第０九００九四００號函及附件之稅籍紀
    錄在卷可證，是依前揭稅籍資料，該建物係於九十年十二月十一日始贈與原告。
    原告雖主張系爭建物應該依行規可能是先辦稅籍登記，後來才建好，當初設籍是
    一、二樓部分，三、四樓部分還未設籍，當初稅籍先登記為黃桂森名義，是因為
    被告要求系爭房屋和其他房屋土地一起設定，所以只好接受銀行的要求，將名義
    登記為黃桂森云云。惟查，依上開稅籍紀錄之房屋構造勘查紀錄，該建物於七十
    三年四月會勘時之構造即為五層樓建物，且完成日期係七十二年十二月二十日，
    有上開稅籍紀錄在卷可憑，又訴外人黃桂森第一次將其所有之不動產辦理設定抵
    押權登記予被告時係在七十四年五月一日，當時系爭建物早已於七十三年四月間
    將納稅義務人名義登記為債務人黃桂森，自與黃桂森嗣後於七十四年五月間辦理
    抵押權予被告一節無涉，是原告上開主張均無可採。次查，原告係五十七年四月
    三十日出生，此有其戶口名簿可證，其於七十三年四月間年僅十六歲，是否有能
    力出資興建系爭建物，顯非無疑，是其主張其係出資興建之所有權人，亦難採信
    。再查，依兩造不爭執之七十四年五月一日之抵押權設定契約書所示，該次設定
    之標的建物部分包含東勢段東勢小段六一０建號門牌號碼東勢鎮○○路五八六號
    之建物及另一坐落大茅埔段九０一─一二八地號土地上之建號一００號門牌號碼
    東勢鎮○○街一六０四號建物，又嗣訴外人黃桂森於七十四年五月十七日並簽立
    切結書予被告，表明「立切結書人黃桂森（以下簡稱本人）提供所有建築物為華
    南商業銀行設定抵押權以為貸款之擔保，現建物部分未依法辦妥保存登記，本人
    同意一併提供貴行設定抵押權，俟辦委保存登記，無條件追加設定，恐口無憑，
    特立本切結書為證。此致華南商業銀行  不動產標示：建地：東勢小段三一五─
    七五、三一五─二八號建物：東勢鎮○○路五八六號立切結書人（即建築物所有
    權人）黃桂森」，是參照上開抵押權設定契約書及切結書之記載，可證明該切結
    書所指之建物部分未依法辦妥保存登記者即指與上開建號六一０建物相連之系爭
    建物，足證系爭建物確係黃桂森所有，則上開建物應係由訴外人黃桂森出資興建
    取得所有權，原告主張由其出資興建取得所有權，不足採信，其請求確認其為系
    爭建物之所有權人，並據以提起第三人異議之訴，均無理由。
四、原告雖主張系爭建物係獨立之建物，具使用上之獨立性，並且已獨立編定一個門
    牌號碼，可證係獨立之建物，不受被告之抵押權登記效力所及，並聲請本院履勘
    現場云云。惟查，系爭建物是否獨立之建物，固與其是否有單獨之所有權有關，
    然並不影響本院所為系爭建物係債務人黃桂森所有之認定，該建物既非原告所有
    ，原告提起本訴即無理由，至於本件被告依拍賣抵押物裁定之執行名義聲請本院
    執行法院執行拍賣債務人黃桂森所有之建號四九一號（重測前建號六一０）即門
    牌號號碼東勢鎮○○路四二八號三層樓建物及系爭建物與所坐落之基地之不動產
    ，該執行名義之效力是否及於未辦理第一次所有權登記之系爭建物，系爭建物得
    否併付拍賣？固與系爭建物是否具為獨立建物一節有關，然此僅屬得否對執行法
    院將系爭建物併予查封拍賣之執行程序聲明異議之事項，尚與原告提起本訴有無
    理由無涉，是本院認並無履勘現場之必要，亦無就此爭點認定之必要，附此說明
    。
五、從而，原告既非系爭建物之所有權人，其提起本件確認之訴及第三人異議之訴，
    均無理由，應予駁回。
六、據上論結，原告之訴為無理由，依民事訴訟法第七十八條判決如主文。
中      華      民      國    九十二    年    十二      月    三十一    日
                                    臺灣臺中地方法院民事第三庭
~B法      官  張瑞蘭
右為正本係照原本作成
如不服本判決，應於判決送達後二十日內，向本院提出上訴狀。
中      華      民      國    九十二    年    十二      月    三十一    日
~B法院書記官  黃英寬


司法院資訊處製作；財團法人民間司法改革基金會備份。
